
---
title: "Dictionnaire Rmarkdown"
#format:
#  pdf:
#    toc: true
    
format:
  html:
    toc: true
    toc_float: 
      collapsed: false
    embed-resources: true
    highlight-style: github
---

```{r setup, include=FALSE}
knitr::opts_chunk$set(echo = TRUE)
```



# Écrire du code R 

On peut insérer une cellule de code R à l'aide de `Ctrl + Alt + I` (`Cmd + Option + I` pour macOS).


```{r}
x<- c(1,2,3,4,5,6)
print(mean(x))
```



# Écrire des mathématiques avec Rmarkdown

On peut écrire des symboles mathématiques à l'aide du symbole `$`. **Une expression mathématique doit commencer et terminer par `$`**. Par exemple `$\alpha = 0.05\%$` devient $\alpha = 0.05\%$. Dans la suite de ce dictionnaire se trouve des commandes usuelles pour répondre aux TD et TP.


# Mathématiques générales 

## $x$
```latex
$x$
```

## $X$
```latex
$X$
```

## $A_b$

```latex
$A_b$
```

## $A^b$
```latex
$A^b$
```

## $A+B$
```latex
$A+B$
```

## $A-B$
```latex
$A-B$
```

## $A\times B$
```latex
$A\times B$
```


## $\frac{A}{B}$

```latex
$\frac{A}{B}$
```

## $X_i$

```latex
$X_i$
```

## $(x_1,\dots,x_n)$
```latex
$(x_1,\dots,x_n)$
```

## $(X_1,\dots,X_n)$
```latex 
$(X_1,\dots,X_n)$
```
# Théorie des tests

## $\alpha$
```latex
$\alpha$
```

## $\beta$
```latex
$\beta$
```

## $\mu$

```latex 
$\mu$
```

## $\mu = \mathbb{E}[X]$
```latex 
$\mu = \mathbb{E}[X]$
```

## $\sigma$
```latex 
$\sigma$
```

## $\sigma^2$
```latex
$\sigma^2$
```

## $\sigma^2 = \mathbb{V}[X]$
```latex
$\sigma^2 = \mathbb{V}[X]$
```


## $X \sim \mathcal{N}(\mu,\sigma^2)$
```latex
$X \sim \mathcal{N}(\mu,\sigma^2)$
```

## $\bar{X}_n$

```latex 
$\bar{X}_n$
```

## $\sum_{i=1}^n X_i$

```latex 
$\sum_{i=1}^n X_i$
```

## $\bar{X}_n = \frac{1}{n}\sum_{i=1}^n X_i$
```latex 
$\bar{X}_n = \frac{1}{n}\sum_{i=1}^n X_i$
```

## $S^2 = \frac{1}{n-1} \sum_{i=1}^n (X_i-\bar{X}_n)^2$
```latex 
$S^2 = \frac{1}{n-1} \sum_{i=1}^n (X_i-\bar{X}_n)^2$
```

## $H_0$
```latex 
$H_0$
```

## $H_1$
```latex 
$H_1$
```

## $\mu=\mu_0$
```latex 
$\mu=\mu_0$
```

## $\mu>\mu_0$
```latex 
$\mu>\mu_0$
```

## $\mu\geq\mu_0$
```latex 
$\mu\geq\mu_0$
```

## $\mu<\mu_0$
```latex 
$\mu<\mu_0$
```


## $\mu\leq\mu_0$
```latex 
$\mu\leq\mu_0$
```

## $\mu\neq\mu_0$
```latex 
$\mu\neq\mu_0$
```

## $\alpha = 0.05\%$

```latex 
$\alpha = 0.05\%$
```

## $\mathbb{P}(A)$
```latex 
$\mathbb{P}(A)$
```

## $\mathbb{P}(\mu \in IC)$
```latex 
$\mathbb{P}(\mu \in IC)$
```

## $\sqrt{n}$
```latex
$\sqrt{n}$
```

## $\sqrt{n}\frac{(\bar{X}_n-\mu)}{S} \sim \mathcal{N}(0,1)$
```latex
$\sqrt{n}\frac{(\bar{X}_n-\mu)}{S} \sim \mathcal{N}(0,1)$
```

## $\sqrt{n}\frac{(\bar{X}_n-\mu)}{S} \sim T(n-1)$
```latex 
$\sqrt{n}\frac{(\bar{X}_n-\mu)}{S} \sim T(n-1)$
```

## $\mathbb{P}(\sqrt{n}\frac{(\bar{X}_n-\mu)}{S} \leq q_{1-\alpha} )= 1-\alpha$ 
```latex 
$\mathbb{P}(\sqrt{n}\frac{(\bar{X}_n-\mu)}{S} \leq q_{1-\alpha} )= 1-\alpha$
```

## $\mathbb{P}(q_{1-\alpha/2} \leq \sqrt{n}\frac{(\bar{X}_n-\mu)}{S} \leq q_{1-\alpha/2} )= 1-\alpha$
```latex 
$\mathbb{P}(q_{1-\frac{\alpha}{2}} \leq \sqrt{n}\frac{(\bar{X}_n-\mu)}{S} \leq q_{1-\frac{\alpha}{2}} )= 1-\alpha$
```

## $IC_{\alpha}(\mu) = [\bar{X}_n-\frac{S}{\sqrt{n}} q_{1-\frac{\alpha}{2}} ,\bar{X}_n+\frac{S}{\sqrt{n}} q_{1-\frac{\alpha}{2}}]$
```latex 
$IC_{\alpha}(\mu) = [\bar{X}_n-\frac{S}{\sqrt{n}} q_{1-\frac{\alpha}{2} ,\bar{X}_n+\frac{S}{\sqrt{n}} q_{1-\frac{\alpha}{2}]$
```


## $[\bar{x}_n-\frac{s}{\sqrt{n}} q_{1-\frac{\alpha}{2}} ,\bar{x}_n+\frac{s}{\sqrt{n}} q_{1-\frac{\alpha}{2}}]=[73.37;75.47]$
```latex 
$[\bar{x}_n-\frac{s}{\sqrt{n}} q_{1-\frac{\alpha}{2}} ,\bar{x}_n+\frac{s}{\sqrt{n}} q_{1-\frac{\alpha}{2}}]=[73.37;75.47]$
```

## $p_c=\mathbb{P}_{H_0}(|T_n|>|t_n|)$
```latex 
$p_c=\mathbb{P}_{H_0}(|T_n|>|t_n|)$
```

# Modèles linéaires

## $E_i \overset{i.i.d.}\sim \mathcal{N}(0,\sigma^2)$
```latex
$E_i \overset{i.i.d.}\sim \mathcal{N}(0,\sigma^2)$
```

## $Y_i = \beta + \sum_{j=1}^p\alpha_j x_{i,j}    + E_i, \quad E_i\overset{i.i.d.}\sim{\cal N}(0,\sigma^2)$
```latex 
$Y_i = \beta + \sum_{j=1}^p\alpha_j x_{i,j}    + E_i, \quad E_i\overset{i.i.d.}\sim{\cal N}(0,\sigma^2)$
```

## $Y=X\theta+E$
```latex 
$Y=X\theta+E$
``` 

## $Y =\begin{bmatrix} Y_1\\ Y_2\\ \vdots \\ Y_n\end{bmatrix}$

```latex
$Y =\begin{bmatrix} 
    Y_1   \\
    Y_2   \\
    \vdots\\
    Y_n
    \end{bmatrix}$
```


## $X = \begin{bmatrix}1 & x_{1,1} & \ldots & x_{p, 1}\\1 & x_{1, 2} & \ldots & x_{p, 2}\\\vdots & \vdots & & \vdots \\1 & x_{1, n} & \ldots & x_{p, n}\end{bmatrix}$

```latex
$X = \begin{bmatrix}
1      & x_{1,1}  & \ldots & x_{p, 1}\\
1      & x_{1, 2} & \ldots & x_{p, 2}\\
\vdots & \vdots   &        & \vdots  \\
1      & x_{1, n} & \ldots & x_{p, n}
\end{bmatrix}$
```

## $\theta = \begin{bmatrix} \beta\\ \alpha_1\\\alpha_2\\ \vdots \\ \alpha_{p}\end{bmatrix}$

```latex
$\theta = \begin{bmatrix} 
          \beta   \\
          \alpha_1\\
          \alpha_2\\
          \vdots  \\
          \alpha_{p}
          \end{bmatrix}$
```



## $E = \begin{bmatrix}E_1\\E_2\\ \vdots \\ E_n\end{bmatrix}$

```latex
$E = \begin{bmatrix}
      E_1    \\
      E_2    \\
      \vdots \\
      E_n
      \end{bmatrix}$
```

## $E \sim \mathcal{N}\left(\vec{0}_n,\,\sigma^2 I_n\right)$
```latex
 $E \sim \mathcal{N}\left(\vec{0}_n,\,\sigma^2 I_n\right)$
```
